臺灣士林地方法院民事判決
110年度訴字第1499號
原      告  台新國際商業銀行股份有限公司

法定代理人  乙○○  


訴訟代理人  甲○○  
            己○○  
被      告  丁○○  

            丙○○  
兼  上二人
訴訟代理人  戊○○  
上列當事人間代位請求分割遺產事件，本院於民國111年1月26日
言詞辯論終結，判決如下：
    主  文
被告丙○○應就如附表一所示不動產辦理繼承登記。
被繼承人馬芳寶所遺如附表一所示遺產，應依如附表二所示比例
分割為被告分別共有。
訴訟費用由原告、被告乙○○、甲○○各負擔三分之一。
    事  實  及  理  由
壹、程序方面：
　　按訴狀送達後，原告不得將原訴變更或追加他訴。但請求之
    基礎事實同一，不在此限，民事訴訟法第255條第1項第2款
    定有明文。查原告起訴時，原列乙○○、甲○○為本件被告，並
    聲明：一、丙○○及被告乙○○、甲○○應就如附表一所示之財產
    （下稱系爭遺產）辦理繼承登記；二、丙○○及被告乙○○、甲○○就系爭遺產，應按如附表二所示應繼分比例分割為分別共
    有；三、訴訟費用由被告乙○○、甲○○依如附表二所示應繼分
    比例負擔（見本院卷第16頁）。嗣於本院審理中追加其被代
    位之債務人丙○○為被告，並變更聲明為：一、被告丙○○應就
    系爭遺產辦理繼承登記；二、被告等就系爭遺產，應按如附
    表二所示應繼分比例分割為分別共有；三、訴訟費用由被告
    等依如附表二所示應繼分比例負擔（見本院卷第146、161頁
    ）。核原告起訴及訴之變更，均係代位其債務人丙○○請求分
    割被繼承人馬芳寶遺產之同一基礎事實，揆諸前開說明，核
    無不合，應予准許。
貳、實體方面：
一、原告起訴主張：伊為被告丙○○之債權人，被告等則為訴外人
    馬芳寶之繼承人，並繼承系爭遺產，卻遲未辦理繼承登記，
    亦未分割系爭遺產，而原告對被告丙○○強制執行未果，被告
    丙○○既怠於行使其權利，爰依民法第242條、第1164條規定
    ，提起本件訴訟，代位被告丙○○訴請分割系爭遺產，分割方
    法按如附表二所示應繼分比例為分別共有等語，並聲明如前
    述變更後訴之聲明。
二、被告等則辯稱：馬芳寶生前有交代房子不賣，也不分割，因
    為他往生也要隨時回家，且房子是鋼筋水泥，如何分割，如
    果伊分到是最裡面的房間，如何進出等語。並聲明：原告之
    訴駁回。
三、得心證之理由：
  ㈠按繼承人有數人時，在分割遺產前，各繼承人對於遺產全部
    為公同共有；繼承人得隨時請求分割遺產。但法律另有規定
    或契約另有訂定者，不在此限，民法第1151條、第1164條分
    別有明定。又按債務人怠於行使其權利時，債權人因保全債
    權，得以自己之名義，行使其權利，民法第242條前段亦有
    明文。經查，原告主張上開事實，業據提出本院109司執032
    409號債權憑證、本院民事執行處民國110年8月23日士院擎1
    10司執春字第3437號函、被繼承人馬芳寶繼承系統表及其與
    繼承人之戶籍謄本、被告丙○○最新財產所得清單為證（見本
    院卷第22-32、38-52頁），並有臺北市○○區○○段○○段00地號
    土地建物查詢資料、臺北市○○區○○段○○段00000○號土地建物
    查詢資料可佐（見本院卷第60-70頁），堪認屬實。被告等
    雖辯稱：馬芳寶生前有交代系爭遺產不賣，也不分割等語，
    然並未舉證以實其說，自難採憑。是被告等為系爭遺產之繼
    承人，被告丙○○為原告之債務人，已陷於無資力之狀態，並
    怠於行使分割系爭遺產之權利，復未見有何依法律規定或依
    契約訂定不得分割之情形，則原告主張為保全其債權，依民
    法第242條、第1164條規定，代位被告丙○○訴請裁判分割系
    爭遺產，自屬有據。
  ㈡又按分割共有物，性質上為處分行為，依民法第759條規定，
    因繼承而於登記前已取得不動產物權者，於為繼承登記前，
    固不得分割共有物，惟分割遺產或共有物訴訟中，可許合併
    請求被告辦理繼承登記，不但符合訴訟經濟原則，亦與民法
    第759條及強制執行法第130條規定之旨趣無違。查系爭遺產
    尚未經被告等辦理繼承登記，原告併訴請由被告丙○○辦理繼
    承登記，自屬有據，應予准許（原告僅得向被告丙○○請求辦
    理繼承登記，被告乙○○、甲○○對原告並無辦理繼承登記之義
    務，附此敘明，臺灣高等法院暨所屬法院104年法律座談會
    民事類提案第8號審查意見參照）。
  ㈢再按民法第830條第2項規定，公同共有物之分割，除法律另
    有規定外，準用關於共有物分割之規定即以原物分配或變賣
    分割為之；而將遺產之公同共有關係終止改為分別共有關係
    ，性質上亦屬於分割遺產方法之一（最高法院82年度台上字
    第748號判決意旨參照）。又請求分割共有物之訴，應由法
    院依民法第824條命為適當之分配，不受任何共有人主張之
    拘束。本院審酌系爭遺產若依應繼分比例為原物分割，則每
    人分得可運用之土地、房屋面積變小，無從發揮不動產之效
    用，並增加管理使用上之困擾，而原告代位提起本件訴訟之
    目的，應僅為求得就被告丙○○分得之遺產進行強制執行，苟
    採變價分割之方式，被告乙○○、甲○○亦有喪失所有權之虞，
    故原告主張系爭遺產應按如附表二所示應繼分比例分割為分
    別共有，應屬兼顧不動產之實際使用狀況、經濟效用及兩造
    利益之分割方法，爰就系爭遺產定其分割方法如主文第2項
    所示。
四、綜上所述，原告依民法第242條、第1164條規定，請求被告
    丙○○就系爭遺產辦理繼承登記，並代位請求按被告等應繼分
    比例分割為分別共有，為有理由，應予准許。
五、末按因共有物分割或其他性質上類似之事件涉訟，由敗訴當
    事人負擔訴訟費用顯失公平者，法院得酌量情形，命勝訴之
    當事人負擔其一部，民事訴訟法第80條之1定有明文。本件
    原告代位被告丙○○提起分割遺產之訴雖有理由，惟原告實係
    以保全債權為目的而行使債務人之遺產分割請求權，其與被
    告乙○○、甲○○均因此互蒙其利，故關於訴訟費用之負擔，應
    由原告負擔3分之1，餘由被告乙○○、甲○○各按其法定應繼分
    比例分擔之，方屬事理之平。爰併諭知訴訟費用之負擔如主
    文第3項所示。
六、據上論結，原告之訴為有理由，依民事訴訟法第80條之1，
    判決如主文。
中　　華　　民　　國　　111 　年　　 2　　月　　17　　日
                  民事第一庭  法  官  林宜靜
以上正本係照原本作成。
如對本判決上訴，應於判決送達後20日內向本院提出上訴狀，若
委任律師提起上訴者，應一併繳納上訴審裁判費，否則本院得不
命補正逕行駁回上訴。
中　　華　　民　　國　　111 　年　　2 　　月　　17　　日
                              書記官  廖引鳳
附表一：　
編號 財產種類 財產名稱 權利範圍（公同共有） 1 土地 臺北市○○區○○段○○段00地號 1000分之65 2 建物 臺北市○○區○○段○○段00000○號 全部 

附表二：
編號 共有人 應繼分比例 1 被告丙○○ 1/3 2 被告乙○○ 1/3 3 被告甲○○ 1/3